【裁判字號】    96,訴,2
【裁判日期】    970320
【裁判案由】    偽造文書
【裁判全文】
福建連江地方法院刑事判決                 96年度訴字第2號
公  訴  人  福建連江地方法院檢察署檢察官
被      告  甲○○
上列被告因偽造文書案件，經檢察官提起公訴（96年度偵字第24
號），本院判決如下：
    主  文
甲○○幫助行使公務員明知為不實之事項，而登載於職務上所掌
之公文書，足以生損害於公眾，處有期徒刑捌月，減為有期徒刑
肆月。緩刑年。
    事  實
一、甲○○係設於連江縣南竿鄉福澳村90-6號齊瑞商店及馬祖縣
    聯社之負責人，為商業會計法所定之商業負責人，於民國95
    年11月02日，在連江縣南竿鄉梅石村84之5 號馬祖縣聯社賣
    場內，明知依陸海空軍軍官士官任職條例任職於海軍馬祖基
    地指揮部具有法定職務權限之中尉補給官乙○○，係刑法所
    規範之公務員，並未向其購買貨品卻向其索討收據，係為公
    報帳核銷經費之用，竟與乙○○基於共同明知為不實事項而
    填製商業會計憑證之犯意聯絡，及幫助乙○○行使公務員登
    載不實事項於所掌之公文書之犯意，遂囑不知情之店員丙○○填製總金額新臺幣（下同）為5,328 元之收據，丙○○即
    在齊瑞商店免用統一發票收據上，填載「日期：95年11月02
    日；品名：伯朗咖啡、數量48、單價21、總價1,008 ；品名
    ：蕃茄汁、數量48、單價30、總價1,440 ；品名：流糖茶、
    數量48、單價30、總價1,440 ；品名：鳳梨蕃茄、數量48、
    單價30、總價1,440；合計新臺幣5,328元」等不實內容之會
    計憑證，蓋妥齊瑞商店商號店章及負責人甲○○印文後，甲○○即將之交予乙○○。乙○○乃於同日晚上06時30分，將
    該填載不實內容之收據黏貼於海軍馬祖基地指揮部支出憑證
    黏存單上，並於其職務上所掌之公文書即海軍馬祖基地指揮
    部預算結報簽呈表之會辦意見欄內填具「經查本案原始憑證
    1 張，金額、數量相符，各欄位填寫正確，擬同意結報」之
    不實事項，經提出行使並逐級呈轉批核後領得5,328 元，即
    將之用以清償其部隊前積欠商家之貨款，足以生損害於海軍
    馬祖基地指揮部對於經費審核、支用管制之正確性。嗣經國
    防部高等軍事法院檢察署檢察官偵辦乙○○所涉偽造文書罪
    嫌（乙○○所犯共同為公務員登載不實公文書之犯行業經國
    防部高等軍事法院以96年訴字第13號判決處有期徒刑1 年，
    緩刑2年），始循線查悉上情。
二、案經國防部高等軍事法院檢察署移送福建連江地方法院檢察
    署檢察官偵查起訴。
    理  由
壹、證據能力方面：
一、按被告以外之人於偵查中向檢察官所為陳述，除顯有不可信
    之情況者外，得為證據，刑事訴訟法第159條之1 第2項定有
    明文。另軍事審判法第125 條規定，刑事訴訟法關於證據之
    規定，與本章不相牴觸者，準用之。偵查中對被告以外之人
    所為之偵查筆錄，或被告以外之人向檢察官所提之書面陳述
    ，性質上均屬傳聞證據。惟現階段刑事訴訟法規定檢察官代
    表國家偵查犯罪、實施公訴，依法其有訊問被告、證人及鑑
    定人之權，證人、鑑定人且須具結，而實務運作時，檢察官
    偵查中向被告以外之人所取得之陳述，原則上均能遵守法律
    規定，不致違法取供，其可信度極高。經查證人乙○○在國
    防部高等軍事法院檢察署檢察官及福建連江地方法院檢察署
    檢察官偵查中所為之證述，性質上雖屬傳聞證據，惟係偵查
    中向檢察官所為，並經具結，證人乙○○未曾提及檢察官在
    偵訊時有任何強暴、脅迫、詐欺、利誘等以不正方法取供之
    情，其陳述時之心理狀況健全、並無受外力干擾，證人乙○○復於審判中到庭依人證之調查程序具結作證，且經被告就
    其陳述行使對質詰問權，觀諸偵訊筆錄之記載形式，本院亦
    查無檢察官在上開偵訊時有任何以不正方法訊問，而有違反
    陳述者之自由意志等顯有不可信之情況，衡諸上開規定，自
    具有證據能力。
二、按被告以外之人於審判外之陳述，雖不符前4 條之規定，而
    經當事人於審判程序同意做為證據，法院審酌該言詞陳述或
    書面陳述作成時之情況，認為適當者，亦得為證據，刑事訴
    訟法第159條之5 第1項亦有明定。本案卷附連江縣政府96年
    11月14日連建商字第0960033692號函文及所附營業稅稅籍資
    料查詢作業結果影本，係屬被告以外之人於審判外之書面陳
    述，惟被告及檢察官均同意以之作為證據，本院審酌該書面
    陳述作成時之情況，並無違法情事，作為本案證據屬適當，
    且與認定本案犯罪具有關連性，揆諸上揭法律規定，亦有證
    據能力。
貳、實體方面：
一、訊據被告甲○○對本案免用統一發票收據（下稱系爭收據）
    係由齊瑞商店出具供承屬實，惟矢口否認有何填製不實商業
    會計憑證、幫助行使公務員登載不實公文書之犯行，辯稱：
    系爭收據上字體不是伊的，不記得系爭收據是於什麼情況開
    立，不清楚乙○○拿系爭收據作何用途，亦沒有答應乙○○
    用系爭收據核銷經費云云。惟查：
(一)、乙○○並未於95年11月02日至馬祖縣聯社賣場或齊瑞商店購
    買伯朗咖啡等物品，而向被告索討收據，嗣乙○○取得被告
    交付之系爭收據後，即於同日晚上06時30分，將該填載不實
    內容之收據黏貼於海軍馬祖基地指揮部支出憑證黏存單上，
    並於其職務上所掌之公文書即海軍馬祖基地指揮部預算結報
    簽呈表之會辦意見欄內填具「經查本案原始憑證1 張，金額
    、數量相符，各欄位填寫正確，擬同意結報」之不實事項，
    經提出行使並逐級呈轉批核後領得5,328 元，並將之用以清
    償其部隊前積欠商家之貨款一節，業據證人乙○○於偵查中
    證述明確（見偵查卷第32頁至33頁），並於本院審理中證稱
    ：系爭收據是跟甲○○先生拿的，時間約在去年的11月（即
    95年11月），是在他們的賣場拿的。當時會拿這張收據，是
    因為要結報經費，並沒有購買收據上記載之伯朗咖啡等物品
    ，系爭收據是請店家填寫等語綦詳（見本院卷第43至44頁）
    ，核與被告於審判中供述：收據是我的，馬祖地區很多的單
    位我們都有提供收據，這是很平常的事，很多的承辦人因為
    金額不大，所以我們都有幫忙開立收據核銷等語（見本院卷
    第102頁、第105頁）相符。
(二)、又被告於乙○○被訴偽造文書案件偵查中，已向軍事檢察官
    證稱：該免用統一發票收據上面的字跡、品名、數量都是由
    我們小姐丙○○寫的等語明確（見偵查卷第59頁），而丙○○書於偵查中經檢察官當庭命其書寫「伯朗咖啡、蕃茄汁、
    鳳梨蕃茄、123456」等字（見偵查卷第70頁），經與系爭收
    據上之字跡比對，以肉眼觀之，其字形、字跡之結構佈局、
    姿態神韻、運筆特徵、終筆之位置、筆劃之夾角及收筆之筆
    鋒運勢等均相似，顯係出自同一人手筆，足證被告之自白與
    事實相符，丙○○既係受被告所囑而填製系爭收據，則被告
    辯稱系爭收據上字體不是伊的云云，自無從脫免其刑責。
(三)、被告雖另辯稱不記得系爭收據是於什麼情況開立，不清楚乙○○拿系爭收據作何用途，亦沒有答應乙○○用系爭收據核
    銷經費云云，惟查：證人乙○○業於本院審理時證稱：系爭
    收據是我跟被告要的，我有跟他說是報帳用，貨品是被告自
    己（按即指囑託店員丙○○）隨便開的等語（見本院卷第99
    頁），以及於偵查中迭次證稱：收據上總價5,328 元之貨物
    ，我並沒有購買，我是請該商店開立的等語詳確 (見偵查卷
    第32頁、第44至45頁、第73至74頁）。參酌被告於審判中亦
    供認：他（按即指乙○○）要核銷其他部分收據，馬祖單位
    長久以來都有提供（按應係索取）發票來報帳等語（見本院
    卷第25頁、第50頁），足認証人乙○○證稱索取系爭收據時
    已向被告表明係要將之用於報帳核銷經費，應屬實情。查乙○○於95年11月02日斯時係海軍馬祖基地指揮部之中尉補給
    官，負責辦理該部各單位憑證簽證、經費結報與支領之業務
    ，為依據陸海空軍軍官士官任職條例服務於國家所屬機關而
    具有法定職務權限之公務員，業據證人乙○○於偵查、審判
    中結證屬實。被告明知乙○○係屬軍方單位之補給官，亦經
    被告於乙○○被訴偽造文書案件偵查中證稱：有見過海軍馬
    祖基地指揮部補給官乙○○，海軍有向齊瑞商店購買過很多
    次商品，款項是由補給官結清等語屬實 (見偵查卷第58至59
    頁 )，而軍方單位為國家所屬機關，報帳須檢附憑證始得為
    之，此為眾人皆知之事實，被告既已成年且有多年商業經營
    經驗，與海軍馬祖基地指揮部之間復有頻繁之交易次數，對
    此自知之甚詳，則其提供系爭收據以供乙○○報帳，顯有幫
    助乙○○行使其職務上所登載之公文書之故意，至為明確。
    至於被告另稱伊沒有答應乙○○可用收據核銷在其店內消費
    以外之物品，伊以為乙○○經常向之購買東西，是否有疏未
    開立發票，所以才給他收據補報云云，惟證人乙○○已證稱
    ：我都當天拿收據，與被告買東西，一般都是直接拿發票，
    我沒有事後補收據等語明確在卷（見本院卷第104 頁），參
    以被告已於審判中坦承：馬祖地區很多的單位我們都有提供
    收據，這是很平常的事，很多的承辦人因為金額不大，所以
    我們都有幫忙開立收據核銷等語不諱（見本院卷第105 頁）
    ，益證被告於上揭時、地交付系爭收據予乙○○之際，已明
    知乙○○係將之用以向海軍馬祖基地指揮部提出行使，俾利
    虛報款項無訛，此外復有齊瑞商店95年11月02日開立之免用
    統一發票收據、海軍馬祖基地指揮部預算結報簽呈表、黏貼
    系爭免用統一發票收據之海軍馬祖基地指揮部支出憑證黏存
    單等影本各一紙在卷（見偵查卷第12頁至13頁）可資佐證，
    被告所辯上情，無非事後卸責之詞，委無可採。
(四)、再被告為齊瑞商店之負責人，此為被告供承之事實，且齊瑞
    商店並非商業會計法第82條規定之「小規模之合夥或獨資商
    業」，此有福建省連江縣政府96年11月14日連建商字第0960
    033692號函文說明及檢附之營業稅籍資料查詢作業結果在卷
    可稽（見本院卷第81頁至82頁），則齊瑞商店自不符合商業
    會計法第82條第1 項「小規模之合夥或獨資商業，得不適用
    本法之規定。」之規定，應受商業會計法相關規定所規範，
    洵堪認定。
(五)、綜據上訴，被告上開辯解，俱屬事後卸責之詞，顯不足採信
    ，本案事證已臻明確，其犯行堪以認定，應予依法論科。
二、按會計憑證，依其記載之內容及其製作之目的，亦屬文書之
    一種，凡商業負責人、主辦及經辦會計人員或依法受託代他
    人處理會計事務之人員，以明知為不實事項而填製會計憑證
    或記入帳冊者，即該當商業會計法第71條第1 款之罪，本罪
    乃刑法第215 條業務上文書登載不實罪之特別規定，自應優
    先適用（最高法院92年度台上字第3677號判決參照）。被告
    係齊瑞商店之登記負責人，屬商業會計法第4 條所稱之商業
    負責人，而免用統一發票收據是商業負責人開具用以證明交
    易事項、交易內容之文書，為商業會計法第15條第1 款之原
    始憑證，屬商業會計憑證，是核被告明知其與乙○○間並無
    犯罪事實欄所載之交易，而填製免用統一發票收據之行為，
    係犯商業會計法第71條第1 款之明知為不實事項而填製會計
    憑證罪。被告就所犯填製不實會計憑證罪，與乙○○間，有
    犯意聯絡與行為分擔，應論以共同正犯。被告利用不知情之
    店員丙○○在免用統一發票收據上填載上揭不實事項，為間
    接正犯。公訴人認被告上開犯行係犯刑法第215 條之業務上
    文書登載不實罪，尚有未當，然其起訴之基本社會事實同一
    ，本院自得加以審理，並予變更起訴法條。次按刑法上之幫
    助犯，係對於犯罪與正犯有共同之認識，而以幫助之意思，
    對於正犯資以助力，而未參與實施犯罪之行為者而言。是以
    ，如未參與實施犯罪構成要件之行為，且係出於幫助之意思
    提供助力，即屬幫助犯，而非共同正犯。又公務員登載不實
    公文書罪係因身分而成立之罪，其共同實行、教唆或幫助者
    ，雖無此項特定關係，依刑法第31條第1 項規定，仍以正犯
    或共犯論，是核被告對於乙○○明知為不實之事項，而登載
    於職務上所掌之公文書並持以行使以虛報公款，仍為之浮開
    免用統一發票收據，係無身分之人幫助有身分之人犯罪，依
    刑法第31條第1 項，應論以刑法第216條、第213條之幫助行
    使公務員登載不實公文書罪，並依刑法第31條第1 項但書之
    規定，減輕其刑。被告幫助公務員登載不實公文書罪之低度
    行為，應為幫助行使之高度行為所吸收，不另論罪。被告所
    犯上開明知為不實事項而填製會計憑證罪與幫助行使公務員
    登載不實公文書罪，係以一行為侵害數法益、觸犯數罪名，
    應依想像競合，從一重依幫助行使公務員登載不實公文書罪
    處斷。公訴人雖未敘明被告所犯幫助行使公務員登載不實公
    文書犯行部分，而僅敘及被告幫助公務員登載不實公文書之
    犯行，然該未敘明部分與已敘及之部分既有實質上一罪之關
    係，自為起訴效力所及，依審判不可分之原則，本院應併予
    審判。爰審酌被告共同以開立不實免用統一發票收據之方式
    ，幫助公務員行使登載不實公文書俾虛報款項，無視法令規
    定，復於犯後否認犯行未見悔悟、態度不佳等一切情狀，量
    處如主文所示之刑。又被告犯罪時間在96年04月24日之前，
    爰依中華民國96年罪犯減刑條例第2條第1項第3款，第7條規
    定，減其宣告刑二分之一。另被告未曾因故意犯罪受有期徒
    刑以上刑之宣告，有臺灣高等法院被告前案紀錄表在卷可參
    ，審酌被告經此偵審教訓，當知警惕而無再犯之虞，認對其
    所宣告之刑，以暫不執行為適當，爰諭知緩刑年，以啟自
    新。至系爭收據業據乙○○提出於海軍馬祖基地指揮部而由
    該部留存，已非被告所有，爰不諭知宣告沒收，附此敘明。
據上論斷，應依刑事訴訟法第299條第1項前段，商業會計法第71
條第1款，刑法第216條、第213條、第31條第1項、第74條，中華
民國96年罪犯減刑條例第2條第1項第3款、第7條，判決如主文。
本案經檢察官林士淳到庭執行職務。
中    華    民    國    97    年     3    月    20    日
                  刑事第一庭  審判長法  官  趙文淵
                                    法  官  呂綺珍
                                    法  官  劉淑玲
以上正本係照原本作成。
如不服本判決應於送達後10日內向本院提出上訴狀，上訴書狀應
敘述具體理由。
中    華    民    國    97    年     3    月    20    日
                                    書記官  李唐聿
附錄本判決論罪科刑法條：
商業會計法第71條：
商業負責人、主辦及經辦會計人員或依法受託代他人處理會計事
務之人員有下列情事之一者，處5 年以下有期徒刑、拘役或科或
併科新臺幣60萬元以下罰金：
一、以明知為不實之事項，而填製會計憑證或記入帳冊。
二、故意使應保存之會計憑證、會計帳簿報表滅失毀損。
三、偽造或變造會計憑證、會計帳簿報表內容或毀損其頁數。
四、故意遺漏會計事項不為記錄，致使財務報表發生不實之結果
    。
五、其他利用不正當方法，致使會計事項或財務報表發生不實之
    結果。
中華民國刑法第213條：
公務員明知為不實之事項，而登載於其職務上所掌之公文書者，
足以生損害於公眾或他人者，處1年以上7年以下有期徒刑。
中華民國刑法第216條：
行使第210條至第215條之文書者，依偽造、變造文書或登載不實
事項或使登載不實事項之規定處斷。
中華民國刑法第30條：
幫助他人實行犯罪行為者，為幫助犯。雖他人不知幫助之情者，
亦同。幫助犯之處罰，得按正犯之刑減輕之。


司法院資訊處製作；財團法人民間司法改革基金會備份。
